【裁判字號】    89,上更(一),283
【裁判日期】    900704
【裁判案由】    偽造有價證券等
【裁判全文】
台灣高等法院台中分院刑事判決              八十九年度上更（一）字第二八三號
    上  訴  人
    即自 訴 人  丁○○
    自訴代理人  乙○○
    被      告  丙○○
    右  一  人
    選任辯護人  周金城
    被      告  戊○○
                甲○○
右上訴人因被告等偽造有價證券等案件，不服台灣台中地方法院八十六年度自字第五
七九號，中華民國八十六年十月三日第一審判決，提起上訴，經判決後，由最高法院
發回更審，本院判決如左：
    主  文
上訴駁回。
    理  由
一、自訴意旨略以：自訴人丁○○於民國（下同）八十四年二月十七日前，原係唐京
    建設股份有限公司（以下簡稱唐京公司）負責人，股東包括被告戊○○、甲○○
    ，另有鄭長德等人。嗣於八十四年十月十日因公司經營困難，被告丙○○同意接
    手自訴人在唐京公司股份八千七百五十股，俾由丙○○接手經營，雙方乃達成協
    議，由丙○○交付新台幣（下同）五十萬元訂金，並簽發八十五年三月十日到期
    之七百萬元、一千萬元本票各一紙交付予自訴人，以為股份讓與之價金，並約定
    於改組完成時，兌現本票。詎於八十四年十二月十二日完成改組工作，丙○○竟
    拒絕支付票款；被告丙○○並於八十五年五月十六日，夥同被告戊○○、甲○○
    ，至自訴人家中向自訴人配偶鄭秀爵以詳看本票為由，請求鄭秀爵提出，鄭秀爵
    不疑有他，旋將兩張本票交由被告等觀看，詎被告丙○○卻趁鄭秀爵另持家務之
    隙，在該本票二紙上分別添加抬頭受款人為鄭秀爵，並將發票人名義變更為唐京
    公司法定代理人丙○○，再另加「禁止背書轉讓」字樣，使自訴人喪失對於丙○○之本票債權。被告等並於八十五年八月二十六日，在未召集股東會之情形下，
    任意擅自變更唐京公司董監事及股東名冊，並向台灣省建設廳申請變更登記，致
    唐京公司董事長復由被告丙○○變更為被告戊○○擔任。因認被告等涉有刑法第
    二百零一條變造有價證券、第二百十條偽造文書及第三百三十九條第一項之詐欺
    取財罪嫌。
二、按犯罪事實應依證據認定之，無證據不得推定其犯罪事實。又不能證明被告犯罪
    者，應諭知無罪之判決，刑事訴訟法第一百五十四條、第三百零一條第一項分別
    定有明文。所謂證據，係指足以認定被告確有犯罪行為之積極證據而言，該項證
    據自須適合於被告犯罪事實之認定，始得採為斷罪資料，最高法院二十九年上字
    第三一零五號判例著有判例。又刑法第三百三十九條第一項詐欺罪之成立，係以
    意圖為自己或第三人不法之所有以詐術使人陷於錯誤，而將本人或第三人之物交
    付為構成要件，所謂以詐術使人交付，必須被詐欺人因其詐術而陷於錯誤，始為
    相當，若其所用方法，不能認為詐術，亦不致使人陷於錯誤，即不構成該罪，最
    高法院四十六年度台上字第二六號著有判例可資參照。
三、於本院訊問時，被告三人均堅詞否認有變造有價證券、偽造文書及詐欺之犯行。
（一）被告丙○○辯稱：伊於八十四年十月十日，依協議書所載內容，在處理銀行欠
      款、工程欠款及列舉之負債等條件下，承接唐京公司，然於改組之過程中，自
      訴人除以不交付公司相關印章，迫使被告借款、遲不繳交證交稅、積欠會計師
      記帳費等，拖延改組作業外，又陸續發現於協議書未記載之欠款七千三百萬元
      及未記載之資產遭查封之情事；並且，伊就公司改組一事，本都與鄭秀爵接洽
      ，而鄭秀爵為避免其房子被拍賣，又惟恐自訴人將伊所簽發之前開本票，持向
      黑道集體以不當方法朋分或向他人舉債，遂於八十五年五月十六日以電話通知
      戊○○、甲○○，要求伊等前往渠住處，伊係依鄭秀爵之要求更改本票之內容
      ；另伊等有召開股東會方才變更唐京公司之股東名簿等語。
（二）被告戊○○則辯稱：自訴人因投資中國大陸個人事業及唐京紙業公司致唐京公
      司週轉不靈，積欠營造款七千多萬元，無法復工，才於八十四年十月十日將唐
      京公司股權及不動產之產權轉售予丙○○。在郭展義介紹丙○○與自訴人締約
      前，伊與丙○○並不認識，丙○○接手後，發現自訴人將唐京公司該有的利潤
      ，早已脫產，製造假債權、假買賣，種種事由致丙○○無法經營，打算解散。
    因其為唐京公司業務人員，認識客戶，又為土地所有權人，為對客戶有所交待
      ，才出面承接唐京公司；而於變更本票當日，只是陪同丙○○去自訴人住處，
      就變更本票內容一事並不知情等語。
（三）被告甲○○則以：彼當日只是隨同至鄭秀爵家中，對事發經過並不清楚等語置
      辯。
四、經查：
（一）自訴人指述渠原係唐京公司之負責人，而於八十四年十月十日，自訴人因公司
      財務週轉不靈，在郭展義見證下，遂與被告丙○○訂立協議書，約定自訴人將
      其於上開公司之股權，及坐落台中市○○區○○段一二三四、一二三五、一二
      三六等三筆土地，及其上建物之產權移轉丙○○，丙○○除交付定金五十萬元
      外，並簽發到期日均為八十五年三月十日，金額分別為一千萬元及七百萬元之
      本票各一紙交付自訴人，約定於公司改組時兌現，並依協議書所載公司之負債
      情形包括：台中市第四信用合作社二億八千萬元、因工程停工之交屋糾紛
      等、積欠工程款一億八千萬元、列舉負債約三千二百萬元，而於八十四年
      十二月十二日改選丙○○為唐京公司董事長諸情，經核與證人郭展義於原審所
      證述簽約情形相符（見原審卷第一一六頁），並有自訴人提出之協議書一紙（
      見原審卷第四頁至第五頁）、二紙本票之影本（見原審卷第六頁），及唐京公
      司董事會議事錄、股東名簿各一紙（見原審卷第七頁、第八頁）可資佐證。
（二）惟自訴人指訴被告三人於八十五年五月十六日晚上，至自訴人住處，以再詳看
      本票為由，向自訴人之配偶鄭秀爵取得本票後，趁機將該二紙本票加以變造乙
      節，雖據自訴人提出內容經變更之二紙本票影本為證（見原審卷第九頁）。然
      查：
  １、被告丙○○、戊○○自原審第一次訊問以來，均一再辯稱當時係鄭秀爵以呼叫
      器呼叫伊等前往相談唐京公司改組事宜，伊等才與郭展義一同前往自訴人住處
      ，丙○○並稱係依鄭秀爵之要求，才更改本票內容（見原審卷第二六頁、第二
      七頁、第六九頁）。而證人鄭秀爵就本票內容加以變更之情節，於原審審理時
      雖證稱：「（於八十五年五月十六日當時，你是否將本票交給他們三人更改？
      ）不是更改，他們說要指名給我」，「（《提示本票四紙》是否屬實？有無意
      見？）本票沒有錯，我不知道為何加上公司名稱及法代姓名」，「（當時誰和
      你聯絡？）戊○○在晚上和我聯絡，他們說與我見面，除了被告楊、簡、施他
      們三人外，還有郭展義到我家中」，「（是何原因將本票指名於你？）我沒有
      印象，當時只是指名給我而已，我沒有去注意」，「（你如何發現這張本票被
      改的？）寫完後才發現公司名稱及禁止背書轉讓都寫上，他們說沒關係，我不
      同意他們這樣做」等語（見原審卷第六八頁正、反面）。經核，證人鄭秀爵供
      述之內容，雖就被告三人究係自行前去，還是經鄭秀爵相邀才前往自訴人住處
      ；以及鄭秀爵同意被告丙○○更改本票內容之範圍二節，與被告丙○○、戊○○之供述有所歧異，然依證人鄭秀爵上開證述，已足見被告三人至少係經鄭秀
      爵之同意，才將上開本票指名予鄭秀爵，是故，自訴人所指稱被告三人係以詳
      見本票為由，向鄭秀爵取得本票，並趁機將本票內容更改云云，已屬無憑。
  ２、再者，本院核視該二紙本票影本，就「唐京建設股份有限公司」、「法定代理
      人」、「禁止背書轉讓」部份，皆是以手寫之方式加上的，字體雖小，然皆在
      票面之明顯位置，且字跡尚工整；再者，加上之文字，二紙本票共計四十二字
      ，衡情而論，無法在瞬間寫成，是證人鄭秀爵所稱被告丙○○係乘其不注意之
      際加上此部分內容云云，即難遽然採信。
  ３、此外，鄭秀爵係會計科目之教師，業據鄭秀爵於原審審理時證述在卷（見原審
      卷第六七頁反面）。甚且，鄭秀爵曾擔任唐京公司之財務工作，為被告等自原
      審開始審理時即一再陳明（見原審卷第七八頁反面）；而證人郭展義及鄭長德
      （原唐京公司總經理，為鄭秀爵之兄）雖於原審審理時分別證述：「據我了解
      ，並非全職，係偶然有空閒便才去公司，僅參與部分」，「鄭秀爵本身係教會
      計老師，偶然會去公司處理財務工作，本身公司有會計小姐處理帳目，鄭秀爵
      並非全職」等語（分見原審卷第一一六頁正面、第一一七頁反面）；惟依卷附
      之唐京公司資產負債表影本上經辦會計、主辦會計均蓋有鄭秀爵之印文（見原
      審卷第八０頁），以及卷附之「唐京公司房屋出售及收款明細」上亦確皆係由
      鄭秀爵於其上「收款情形」欄內就收取現金、支票等事項，加以簽核（見原審
      卷第八二頁至八三頁）等情觀之，足認鄭秀爵確有參與唐京公司之財務工作，
      且介入甚深。至證人鄭秀爵於本院前審審理時，證稱不清楚亦未管理唐京公司
      之財務等語（見前審卷第三九頁正面），顯與前揭事證不合，要不足採。參酌
      鄭秀爵此一會計、財務之專業及實務經驗背景，證人鄭秀爵前揭關於「我不知
      道為何加上公司名稱及法代姓名」、「我沒有去注意」云云之供詞，亦令人懷
      疑其真實性。況且，若被告三人確係如自訴人、證人鄭秀爵所稱，係乘鄭秀爵
      不備，而變造本票內容，則鄭秀爵、自訴人大可向被告等爭執、訴追，自訴人
      豈有延至相隔一年有餘之八十六年五月三十日（見原審卷第一頁的自訴狀上收
      文章），方提起本件自訴之理。
  ４、綜上，另參諸證人即當時與被告三人一同至自訴人住處的郭展義於原審時所證
      述：被告丙○○、鄭秀爵於更改本票時，彼此有意見等語（見原審卷一一六頁
      反面），可見自訴人關於被告丙○○係乘鄭秀爵不備，而變造上開二紙本票之
      指述，尤屬不能遽行採信。反而是被告丙○○所辯：伊係經鄭秀爵之授意，方
      更改本票內容一節，可以採信。
（三）至於，被告丙○○如何能認定鄭秀爵已經取得執票人即自訴人之授權？經查：
  １、被告丙○○於本院訊問時，即一再辯稱伊就公司承接處理之事宜，大部分是與
      鄭秀爵聯絡接洽等語。而證人郭展義，於原審審理時即已證稱：「（本票更改
      部分談話情形為何？）鄭秀爵、丙○○直接在談，更改本票，彼此有意見，丙○○承諾鄭秀爵會好好處理，鄭秀爵勸丙○○既然接了必須好好做」，「我記
      得當時對案件彼此有意見，鄭秀爵抱怨丙○○未把公司處理，丙○○抱怨公司
      沒有配合他」（見原審卷第一一六頁反面、第一一七頁正面），依此一證述內
      容，已可見鄭秀爵當時確係以處理公司交接業務的立場與被告丙○○洽談如何
      變更本票之內容。另外，再參諸鄭秀爵亦確有參與唐京公司之財務經營，並且
      介入甚深等情（已如上述）。是故被告丙○○當時實有可能在主觀上認定鄭秀
      爵係得到自訴人之授權，來處理本件變更本票內容之事宜。
  ２、並且，自訴人於八十四年十月十日與被告丙○○訂立前開讓與唐京公司股份之
      協議書後，至八十五年五月十六日更改系爭本票之時止，其間自訴人即先後出
      境計六次（見本院卷第一九二頁自訴人之入出境資料），可見自訴人當時出境
      不在國內之情形，實可謂相當頻繁。再參諸上述鄭秀爵對唐京公司財務經營介
      入頗深各情，則被告丙○○所稱：伊就公司承接改組事宜，多係與鄭秀爵相接
      洽之辯解，亦不能斷謂純屬虛詞。
  ３、又，被告戊○○於原審時辯稱：其於更改本票當日，有聽到鄭秀爵和在大陸的
      自訴人通電話等語（見原審卷第二六頁反面）；而證人鄭秀爵於原審時亦證言
      當時渠確有與自訴人以電話通話等語明確，僅於渠與自訴人間之通話內容之證
      述，與被告戊○○所言相左（見原審卷第六九頁正面）。是故，本院認為縱然
      鄭秀爵與自訴人通話之內容無法遽行認定，然至少可見自訴人當時雖身在國外
      ，惟尚與其配偶鄭秀爵保持聯絡，且係於更改本票當日又剛通過電話，並且為
      被告三人所知。此外，再考慮鄭秀爵與自訴人為夫妻之關係，並同住自訴人住
      處；且自訴人出國之時，又將本票交予鄭秀爵保管之情，亦據證人鄭秀爵於原
      審時所證述明確（見前審卷第三九頁正面），且係由鄭秀爵將本票提出供被告
      丙○○更改內容。再者，鄭秀爵復以處理公司承接業務之立場與被告丙○○相
      談，且希望丙○○好好處理。綜此各節，本院認為被告丙○○應有足夠之理由
      認為鄭秀爵係經過自訴人之授權，是尚難遽認被告丙○○有變造有價證券之犯
      意。
  ４、另外，雖被告丙○○於原審訊問時供稱：「那天鄭秀爵因二張本票由鄭秀爵保
      管中，她為避免這二張本票讓自訴人拿出去，保障鄭秀爵自己的權利，她說那
      棟房子有九百萬元之貸款，希望以那本票來處理，我也不疑，她指示我，我就
      填寫」（見原審卷第二七頁正面），另又提出鄭秀爵所有之房屋，原設有抵押
      ，且於八十五年八月二十二日遭查封登記之土地登記謄本為證（見本院卷第一
      八二頁）。本院認為，此一辯解乃被告丙○○事後之推想；縱然鄭秀爵就更改
      本票內容乙節，於客觀上確未經自訴人之授權，亦難認被告丙○○知悉。
（四）復查，自訴人雖指稱：將本票之發票人由被告丙○○改為唐京公司，被告丙○○因此免除一千七百萬元之債務；且將本票禁止背書轉讓，以致本票完全喪失
      票據流通性，二者皆為減損本票價值之行為，自訴人配偶鄭秀爵不可能同意此
      一變造行為云云。然查：
  １、唐京公司雖然負債頗多，且因經營發生困難，自訴人方將其股份轉讓予被告丙○○，而被告丙○○辯解伊接手唐京公司以後，發現唐京公司有其他之負債。
      惟查，唐京公司縱使負債超過總資產，且無法繼續經營，然鄭秀爵或自訴人仍
      可持以參與分配；況且依前述證人郭展義之證言，鄭秀爵於和被告丙○○協商
      如何更改本票時，仍然勸丙○○「既然接了，必須好好做」、並抱怨丙○○未
      把公司處理等語（見上揭筆錄），可見鄭秀爵於當時仍認為唐京公司若在妥善
      經營下，尚可繼續營運，則鄭秀爵當時實有可能認為上開本票之發票人改為唐
      京公司，對於自訴人夫妻較為有利。
  ２、且，被告丙○○於本院審理時又稱，伊所有財產已在承接唐京公司時秏盡，鄭
      秀爵方認為上開二紙本票改為唐京公司為發票人較為有利等語；而自訴人雖稱
      被告丙○○之資力應較唐京公司為佳，並指稱被告丙○○所辯並不足採等語。
      惟查，自訴人於本院審理時亦未查報被告丙○○有何其他財產，僅空言被告所
      辯不可採；何況，若該二紙本票仍以被告丙○○為發票人，被告丙○○若未按
      時清償，在民事執行上，自訴人作為債權人仍須查報債務人之財產所在，以供
      民事執行法院加以執行，就此本亦有其困難之處。是故，單就將上開本票發票
      人名義變更為唐京公司乙節，是否確如自訴人所稱係不利於鄭秀爵或自訴人，
      實仍有疑問。
  ３、另被告丙○○亦已一再辯稱鄭秀爵當時係為避免本票為自訴人其他之其他債權
      人取走，方會要求將該二紙本票指名予渠等語。此一辯解雖無證據證明，惟此
      亦可能是「禁止背書轉讓」以喪失該二紙本票流通性，避免為其他債權人取走
      ，而有幾分的可能。
  ４、更重要的是，既然並無事證足資認定被告丙○○係未得鄭秀爵之授意，而有擅
      自變造本票之犯行，已如前述。則被告丙○○、鄭秀爵既然係經過協商後，方
      才決定如何更動本票之內容，則縱然事後發現此一更動並不利於鄭秀爵或自訴
      人，實亦與被告丙○○是否涉有變造有價證券之犯行無涉。綜上所述，自訴人
      所謂更動本票內容並不利於鄭秀爵與自訴人之論據，亦尚難遽為不利於被告等
      的認定。
（五）此外，自訴人又未能提出其他證據，足認被告三人有變造有價證券之事實，被
      告三人此部分犯行，均屬不能證明。
（六）再者，被告丙○○既已於八十四年十二月十二日完成唐京公司之改組，已如上
      述。而丙○○其後又於八十五年七月三十一日，另立協議書，將其唐京公司的
      股權讓予戊○○乙節，復有丙○○與戊○○間之協議書一紙可證（見原審卷第
      五八頁）。又，戊○○於取得股份後，復以股東之身分，向台灣省政府建設廳
      ，依公司法的相關規定，申請自行召集臨時股東會；並且其後於臨時股東會選
      任戊○○等人為董事、監察人，另再由該等董事選任戊○○為董事長；而後，
      被告戊○○再向台灣省建設廳就改選董事、監察人、董事長申請變更登記等各
      節，又有經濟部中部辦公室以八十九年十二月十四日經（八九）中辦三管字第
      八九０九二八六二號函，檢送之唐京公司申請變更登記之資料影本可稽（見本
      院卷第六一頁至第六九頁）。是被告丙○○、戊○○變更該公司之股東、董監
      事名冊，亦尚難認被告丙○○、戊○○有何偽造文書之犯意或事實。此外，自
      訴人又未提出其他事證，足資證明被告丙○○、戊○○有施以詐術，足使其陷
      於錯誤，或被告等有意圖不法所有之犯意，是故，亦難以被告丙○○嗣將公司
      股權轉讓被告戊○○即據以推論被告等涉有詐欺之罪嫌。
五、綜上所述，應認被告被指訴之犯罪不能證明。原審為被告等三人無罪之諭知，於
    法尚無不合。自訴人上訴意旨仍執前詞，而指摘原判決不當為無理由，應予駁回
    。
六、據上論斷，應依刑事訴訟法第三百六十八條，判決如主文。
中      華      民      國      九十      年       七       月    四    日
                              台灣高等法院台中分院刑事第八庭
                                    審判長法  官  羅  得  村
                                          法  官  陳  賢  慧
                                        法  官  林  輝  煌
右正本證明與原本無異。
如不服本判決，應於收受送達後十日內向本院提出上訴書狀，其未敘述上訴之理由者
，得於提起上訴後十日內向本院補提理由書（須按他造當事人之人數附繕本）。
                                          書記官  吳  宗  玲
中      華      民      國      九十      年       七       月    五    日
                                                                        Ａ


司法院資訊處製作；財團法人民間司法改革基金會備份。
